【裁判字號】    99,重上更(三),72
【裁判日期】    990826
【裁判案由】    強盜等
【裁判全文】
臺灣高等法院臺中分院刑事判決    99年度重上更(三)字第72號
上  訴  人
即  被  告  吳建融原名吳孟儒.
選任辯護人  楊博堯律師
上  訴  人
即  被  告  楊東翰
選任辯護人  羅豐胤律師
選任辯護人  蔡素惠律師
上列上訴人因強盜等案件，不服臺灣臺中地方法院93年度訴字第
794號中華民國93年6月2日第一審判決（起訴案號：臺灣臺中地
方法院檢察署92年度偵字第19282號、93年度偵字第607號），提
起上訴，判決後經最高法院發回更審，本院判決如下：
    主  文
原判決關於吳孟儒、楊東翰部分撤銷。
吳孟儒、楊東翰共同意圖為自己不法之所有，結夥三人以上以強
暴至使不能抗拒，而取他人之物，吳孟儒處有期徒刑柒年陸月，
楊東翰處有期徒刑柒年。扣案之毛巾壹條、繩子壹條、黑色垃圾
袋壹只、鋁棒壹根均沒收。
    事  實
一、吳建融（原名吳孟儒，以下以吳孟儒稱之）與任繼忠、楊東
    翰均係址設臺中縣大雅鄉○○路○段九十七號「國賓汽車修
    配場」（下稱國賓車行）之同事，吳孟儒因與任繼忠素有嫌
    隙，吳孟儒乃思對任繼忠教訓，於民國（下同）九十二年九
    月三十日十八時許，見任繼忠隻身在上開辦公室內看電視認
    有機可乘，乃分別以0000000000號行動電話聯絡
    楊東翰及林瑞評（綽號「阿修」者，業經原審判決確定）前
    往國賓車行教訓任繼忠，林瑞評又邀其朋友林緯豪（綽號「
    細漢」者，業經原審判決確定）一同前往，吳孟儒則在國賓
    車行門外等候。吳孟儒、楊東翰、林瑞評及林緯豪則基於普
    通傷害任繼忠之共同犯意聯絡（傷害部分業據任繼忠於九十
    二年十月十四日檢察官偵訊時表明不提出告訴之意願，詳後
    述），於同日十九時許林瑞評、林緯豪先行抵達國賓車行，
    遂與吳孟儒一同進入車行，林瑞評並戴有鴨舌帽及口罩，林
    緯豪則未戴，一進入車行內，林瑞評、林緯豪佯裝押住吳孟
    儒至車行辦公室內，命蹲在地上，繼而先後在辦公室內或徒
    手或腳踢毆打任繼忠身體各處，楊東翰恐為任繼忠認出，乃
    先前往購買口罩，並戴上口罩及鴨舌帽後進入車行，見林瑞
    評、林緯豪毆打任繼忠，隨即亦加入毆打行列，或徒手或腳
    踢或持辦公室內之木質煙灰缸（未扣案）毆打任繼忠身體各
    處，其間，林瑞評並以當場拿取之任繼忠所有玩具手槍一支
    敲擊任繼忠頭部，嗣再由吳孟儒提議並拿繩索給楊東翰，示
    意楊東翰將任繼忠綑綁押上其所有之車牌號碼ＬＴ—二二一
    七號自用小客車後離去。在車輛行進間，吳孟儒竟與楊東翰
    、林瑞評、林緯豪共同意圖為自己不法之所有，基於犯意之
    聯絡，由吳孟儒叫楊東翰取任繼忠提款卡並問提款密碼，楊
    東翰又叫林瑞評、林緯豪執行，林瑞評、林緯豪二人遂聽從
    吳孟儒、楊東翰指示出手毆打任繼忠，致使任繼忠不能抗拒
    ，由林瑞評強取提款卡，任繼忠並不得已說出提款密碼，吳
    孟儒遂於同日（九十二年九月三十日）十九時五十四分五十
    一秒、二十時零三分二十秒、二十時零三分五十九秒，分別
    駕車前往中華郵政股份有限公司大雅郵局（下簡稱大雅郵局
    ）及臺灣銀行大雅分行（下簡稱臺銀大雅分行，二次），以
    任繼忠所有提款卡提領六萬元、二萬元及二萬元現款得手（
    下簡稱第一次提款）。之後，吳孟儒再駕駛前開自用小客車
    搭載上開人士前往臺中縣大肚山區某處，與楊東翰、林瑞評
    、林緯豪等人喝令任繼忠下車後，由吳孟儒、楊東翰、林瑞
    評動手持鋁棒、木棍、徒手毆打任繼忠，嗣由楊東翰、林緯
    豪以繩索再度綑綁任繼忠雙手後，由林瑞評、林緯豪負責在
    該處看管，吳孟儒、楊東翰則駕車下山並前往大雅郵局，由
    吳孟儒於九十二年十月一日凌晨零時三十七分五十一秒及同
    日零時三十九分十二秒以任繼忠所有提款卡分別領款六萬元
    、四萬元得手（下簡稱第二次提款），繼而購買食物上山給
    林瑞評、林緯豪食用，嗣四人又駕車離去，並經由楊東翰提
    議前往任繼忠父親住處，吳孟儒、楊東翰下車欲再向任繼忠
    父親索取財物，惟未遇其父，乃又駕車離開，並於九十三年
    十月一日凌晨二時許載任繼忠前往位於臺中市「富可汗汽車
    旅館」一四二號房休息，約凌晨四、五時許四人復駕車前往
    臺中縣大肚山區閒逛，並在山上令林瑞評、林緯豪、任繼忠
    下車，由林瑞評、林緯豪繼續看管任繼忠，吳孟儒、楊東翰
    則駕車下山購買早餐回山上後復即離去，待吳孟儒、楊東翰
    駕車返回山上時，吳孟儒、楊東翰拿出淺綠色毛巾一條、黑
    色大塑膠袋一只交予林瑞評、林緯豪，將任繼忠眼睛以毛巾
    矇住，再將黑色大塑膠袋套在任繼忠頭上，雙手以繩索反捆
    於後，四人搭載任繼忠於九十二年十月一日上午六、七時許
    返回國賓車行，楊東翰、林瑞評、林緯豪先行下車離去後，
    吳孟儒始偕同任繼忠下車，並為其鬆綁，任繼忠總計遭以上
    開非法方法剝奪行動自由達十一、十二小時之久。嗣任繼忠
    獨自前往臺中縣大雅鄉澄清醫院就醫，並檢出受有頭部挫傷
    併臉部瘀傷及眩暈、背部挫傷及瘀傷等傷勢，並立即報案。
    經警於九十二年十月一日九時二十五分許，在臺中縣大雅鄉
    澄清醫院當場逮獲吳孟儒，於當日十時二十分許，在吳孟儒
    位於臺中縣大雅鄉○○○路一五一巷十三號起出以任繼忠提
    款卡提領得現金十萬元（業已發還任繼忠），在當日十一時
    二十五分許，在上開國賓車行及吳孟儒前揭自用小客車內扣
    得玩具手槍一支（任繼忠所有）及吳孟儒所有犯案用之淺綠
    色毛巾一條、黑色垃圾帶一只、麻繩一條、鋁棒一支並予扣
    案。經吳孟儒供出後，林瑞評、楊東翰分別於同日十二時零
    五分及十三時三十分許，主動前往臺中縣警察局大雅分駐所
    到案說明；林緯豪則經林瑞評供出後，於九十二年十一月十
    七日經檢察官傳訊到庭說明，始悉上情。
二、案經任繼忠訴由臺中市警察局第二分局報請臺灣臺中地方法
    院檢察署檢察官偵查暨自動檢舉偵查起訴。
    理  由
一、證據能力方面：
  (一)按被告以外之人於偵查中向檢察官所為陳述，除顯有不可信
    之情況者外，得為證據，同法第159條之1第2項定有明文。
    本件證人即告訴人任繼忠於檢察官偵查中所為之陳述（見後
    述），其未曾提及檢察官在偵查時有不法取供之情形，且經
    證人具結擔伿其證言可憑信，其供述亦無顯不可信之情況，
    依上說明，其於偵查中之證言自具有證據能力。
  (二)次按刑事訴訟法第158條之3規定：「證人、鑑定人依法應具
    結而未具結者，其證言或鑑定意見，不得作為證據。」所謂
    「依法應具結而未具結者」，係指檢察官或法官依刑事訴訟
    法第175條之規定，以證人身分傳喚被告以外之人（證人、
    告發人、告訴人、被害人、共犯或共同被告）到庭作證，或
    雖非以證人身分傳喚到庭，而於訊問調查過程中，轉換為證
    人身分為調查時，此時其等供述之身分為證人，則檢察官、
    法官自應依本法第186條有關具結之規定，命證人供前或供
    後具結，其陳述始符合第158條之3之規定，而有證據能力。
    若檢察官或法官非以證人身分傳喚而以告發人、告訴人、被
    害人或共犯、共同被告身分傳喚到庭為訊問時（例如刑事訴
    訟法第71條、第219條之6第2項、第236條之1第1項、第248
    條之1、第271條第2項、第271條之1第1項），其身分既非證
    人，即與「依法應具結」之要件不合，縱未命其具結，純屬
    檢察官或法官調查證據職權之適法行使，當無違法可言。而
    前揭不論係本案或他案在檢察官面前作成未經具結之陳述筆
    錄，係屬被告以外之人於偵查中向檢察官所為之陳述，本質
    上屬於傳聞證據，基於保障被告在憲法上之基本訴訟權，除
    該被告以外之人死亡、身心障礙致記憶喪失或無法陳述、滯
    留國外或所在不明而無法傳喚或傳喚不到、或到庭後拒絕陳
    述等情形外，如已經法院傳喚到庭具結而為陳述，並經被告
    之反對詰問，前揭非以證人身分而在檢察官面前未經具結之
    陳述筆錄，除顯有不可信之情況者外，得為證據，並應於判
    決內敘明其符合傳聞證據例外之理由；又前揭非以證人之身
    分在審判中之陳述筆錄，倘該被告以外之人已經法院以證人
    身分傳喚到庭並經具結作證，且由被告為反對詰問，或有前
    揭傳喚不能或詰問不能之情形外，該未經具結之陳述筆錄因
    屬審判上之陳述，自有證據能力；若係在另案法官面前作成
    之陳述筆錄，本質上亦屬傳聞證據，自得依本法第159條之1
    第1項之規定，認有證據能力。不能因陳述人未經具結，即
    一律適用本法第158條之3之規定，排除其證據能力（最高法
    院96年台上字第3527號判決參照）。本件同案被告林瑞評、
    林緯豪於檢察官偵查中之供述，係以共同被告身分予以訊問
    而未令其等具結，嗣於本審前審經傳喚證人林緯豪具結後施
    以詰問，證人林瑞評則傳拘無著，依上開說明，其等於偵查
    中之供述有證據能力。
  (三)被告以外之人於司法警察調查中所為之陳述，基於實體發現
    真實之訴訟目的，依第一百五十九條之二規定，如與審判中
    之陳述不符時，經比較結果，其先前之陳述，相對「具有較
    可信之特別情況」，且為證明犯罪事實存否所「必要」者，
    例外地賦與證據能力。本件被告吳孟儒、楊東翰、林瑞評於
    警詢供述（詳參本判決二、(二)、1.），對於被告本身以外之
    人，均屬被告以外之人於司法警察調查中所為之陳述，然其
    等在警訊之供述有關任繼忠與吳孟儒間有無債務糾紛及被告
    等有無以強暴手段強取任繼忠之提款卡及逼問其提款密碼均
    與其等在審判中之陳述有不相符合之處，而經查其等在警訊
    之陳述並無違法取供情勢，而其等於審判中均已分別委任辯
    護人，對於強盜罪與妨害自由罪之罪責其關鍵事實之認定較
    為清楚，其等家屬又積極奔走與任繼忠為和解，依外部客觀
    情況、附隨環境及條件等，比較判斷，其等警訊之陳述反而
    較未受污染，具有較可信之特別情況，核有證據能力。
二、訊據被告吳孟儒、楊東翰二人對於曾動手或持木棍、鋁棒、
    木質煙灰缸、玩具手槍毆打告訴人任繼忠導致其受傷，並自
    九十二年九月三十日十九時許起至翌日上午六、七時許止之
    剝奪告訴人行動自由等事實坦承不諱，被告等此部份自白之
    事實核與被害人任繼忠於原審之供述相符，自堪信為真實；
    惟被告吳孟儒、楊東翰均矢口否認有何強盜犯行，被告吳孟
    儒辯稱：因伊與告訴人有債務糾紛，告訴人還欺壓伊，告訴
    人共積欠伊二十八萬元，拿出提款卡要伊去領二十萬元，剩
    下八萬元他會另外想辦法籌款還伊，提款卡密碼是告訴人在
    國賓車行及車上即告訴伊，伊之前有告訴楊東翰說要教訓任
    繼忠，但案發當日林瑞評、林緯豪是楊東翰找來的，伊有領
    了二十萬元，惟伊並沒有強盜之不法意圖，伊也沒有假裝被
    其餘被告押住、受迫而開車等情形云云；被告楊東翰辯稱：
    伊在國賓車行內打完告訴人後就將口罩、鴨舌帽都拿下來，
    伊在車上並沒有逼問告訴人關於提款卡密碼，是告訴人自己
    說出密碼並將提款卡交給吳孟儒，領錢之事伊不清楚，伊在
    山上才知道吳孟儒與告訴人間之債務糾紛，伊也沒有自吳孟
    儒處拿到十萬元云云。經查：
  (一)右開告訴人任繼忠如何遭被告吳孟儒、楊東翰、林瑞評、莊
    圳良等四人強押、綑綁、看管、矇眼不讓離去等，並以強暴
    手段強取任繼忠之提款卡，並逼迫，致使任繼忠不能抗拒而
    說出提款卡密碼等情，已據被告吳孟儒於警詢已自白供稱：
    「．．．打完後就以麻繩綑綁住任繼忠將其手部綑綁於背後
    ，再叫任繼忠把槍交出來，他不願交出來，他們即開始尋找
    ，後來在電腦上黑色包包內找到，找到槍後他們就罵任繼忠
    說為何持有槍枝那麼囂張，並要任繼忠交出提款卡，並逼問
    任繼忠提款卡密碼，提款卡到手後即交給我本人，我因為背
    對著他們所以不知道是誰交給我的，並由一名歹徒假裝押我
    上車，另二名歹徒押任繼忠，我開車前往大雅郵局由我持提
    款卡至提款機提領十萬元整，由我開車，楊東翰假裝押住我
    坐駕駛座旁邊，．．．」、「（你強盜任繼忠之財物十萬元
    現在在何處？）放在我家中房間內。」等語（參偵卷第九頁
    以下筆錄），核與共同被告林瑞評於偵查時供稱：「
    ．．．在車上，吳孟儒很小聲叫楊東翰問看看任繼忠提款卡
    密碼，叫我們打任繼忠叫他說出來，林緯豪在車上有動手打
    任繼忠，任繼忠就把密碼說出來，吳孟儒就下去領錢，在哪
    領我不知道。」、「（離開店內，吳孟儒有下車去提錢，領
    多少不知道，後來就到山上哪個山上不知道，吳孟儒叫我、
    林緯豪，任繼忠下車，叫我們顧好他，吳孟儒就和楊東翰下
    車買東西，約過一個鐘頭，他們就拿東西上來給我們吃，．
    ．．」、「（領幾次款？）我不清楚。」、「（現金十萬元
    在何處？）我不知道有現金十萬元。」、「（吳孟儒有無說
    他領了被害人十萬元？）他沒有說。」、「（吳孟儒給你任
    何好處？）都沒有。」、「（你為何要戴口罩？）因為任繼
    忠看過我，我不想惹事。」、「（吳孟儒有告訴你任繼忠很
    有錢要去搶他？）沒有。」等語（參偵卷第六六頁以下、第
    一五九頁以下筆錄）及告訴人任繼忠於原審審理時以證人身
    份具結證稱：被告楊東翰在車上逼問伊有關提款卡下落，並
    非伊自願將提款卡交出；林瑞評、楊東翰、林緯豪一直問伊
    有關提款卡密碼，林緯豪、林瑞評並有動手毆打伊，他們一
    直打一直問，伊受不了無法抗拒而說出，再由吳孟儒去領錢
    ；第一次吳孟儒領十萬元伊有看到，第二次吳孟儒、楊東翰
    又去領錢時，伊與林瑞評、林緯豪三人在山上，當時吳孟儒
    、楊東翰只有私下與林瑞評、林緯豪說話，伊事後調閱存提
    款紀錄才知道他們在十月一日凌晨又去領了十萬元，二次各
    十萬元分別由吳孟儒與楊東翰拿走，伊是聽聞吳孟儒及參與
    和解之雙方家人提到另十萬元是楊東翰取走的，但伊沒有親
    眼看見；第一次提款後吳孟儒就駕車載伊等前往山上，在山
    上林瑞評、楊東翰、吳孟儒都有零星毆打伊，林緯豪有鬆綁
    伊並給伊二百元作為如脫困後返家之交通車資，之後吳孟儒
    、楊東翰有駕車離去約半小時至一小時之久；之後楊東翰提
    議去伊父親家要錢，先問伊家中電話號碼，伊不肯告知，伊
    才帶他們去父親家，由吳孟儒、楊東翰下車看看父親是否在
    家，林瑞評、林緯豪則負責看管伊；之後去旅館，去旅館林
    緯豪有再度幫伊鬆綁，吳孟儒與楊東翰也有單獨離開過，隔
    二、三十分鐘又回來；之後又去山上，吳孟儒與楊東翰也同
    樣駕車離去數次，到清晨五、六時許，被告吳孟儒、楊東翰
    回來後，再用毛巾矇住伊眼睛、以黑色塑膠袋套住伊頭部及
    身體，楊東翰、林瑞評才將口罩、鴨舌帽拿下來，之後再由
    吳孟儒開車繞一、二小時後，才回車行；回車行後由吳孟儒
    幫伊鬆綁，伊即前往就醫並報警處理等語（見原審卷第九十
    三頁以下）大致相符，且被告吳孟儒確實於國賓車行內取得
    告訴人皮包、郵局提款卡後，分別於九十二年九月三十日十
    九時五十四分五十一秒、二十時零三分二十秒、二十時零三
    分五十九秒，前往大雅郵局、臺銀大雅分行（二次），分別
    提領六萬元、二萬元及二萬元現款；另於九十二年十月一日
    凌晨零時三十七分五十一秒及同日零時三十九分十二秒前往
    大雅郵局提領六萬元、四萬元現金得手，有中華郵政股份有
    限公司臺中郵局函文及檢送存摺交易明細（附於偵卷第八十
    頁、第一四五頁至第一四六頁）、提款機前翻拍照片（附於
    偵卷第七九頁）及由任繼忠領回十萬元現款之贓證物領具一
    紙（附於偵卷第三四頁、第三五頁）。足以證明告訴人任繼
    忠係於九十二年九月三十日十九時許遭被告等人毆打成傷及
    剝奪行動自由後，隨即遭挾持前往車上，並在車上被質問有
    關提款卡密碼，被告吳孟儒獲知密碼後，隨即在同日十九時
    五十四分五十一秒前往大雅郵局提領六萬元，繼而更換地點
    於同日二十時零三分二十秒、二十時零三分五十九秒在臺銀
    大雅分行各提領二萬元得手，足見告訴人確實係因被告吳孟
    儒、楊東翰之毆打行止，及懼於先前在國賓車行內及車上遭
    被告吳孟儒、楊東翰及原審同案被告林瑞評、林緯豪四人毆
    打之舉動害怕不得不講出提款卡密碼至明。被告等辯稱係任
    繼忠自己交出提款卡及說出提款密碼云云，顯係避重就輕之
    詞，不足採信。
  (二)被告等雖辯稱與告訴人間有搭蓋鐵皮屋及修理中古車費用等
    債務糾紛，告訴人才願意提供提款卡讓伊提領二十萬元云云
    。經查：任繼忠於於偵查中固證稱：「（問：你與吳孟儒有
    何債務糾紛？）我們因為車行鐵皮屋加蓋，他後來不想經營
    了，要我把鐵皮屋估回去，大約值二十幾萬元，之前我們有
    談過，因為我不答應所以發生爭執˙˙˙（問：既然是轉租
    為何要他負擔鐵皮屋的費用？）當初他要租時就說好鐵皮屋
    由他負擔」等語（見偵查卷第一六０至一六一頁）。嗣於原
    審經交互結問具結稱：「（問：你與吳孟儒在案發前有否金
    錢糾紛？）無（問：你以前為何說與吳有搭鐵皮屋及修理中
    古車之糾紛？）因為我與他和解了所以才如此說」等語，前
    後證述內容不相符合，惟基於下列理由，本院認其於原審審
    理中之證詞較為可採：
  1.經查被告吳孟儒、楊東翰、林瑞評於警詢、檢察官九十二年
    十月一日最初訊問及第一審法院聲押庭調查時，均未提及吳
    孟儒與被害人間有何債務糾紛（見偵查卷第九頁至第二十一
    頁、第五十七頁至第七十一頁；第一審法院聲羈字第五七二
    號卷〈下稱聲羈卷〉第四頁至第七頁）。吳孟儒如與被害人
    間確曾因搭建鐵皮屋發生金錢糾紛，致生本件事端，則吳孟
    儒、楊東翰、林瑞評於警詢、檢察官最初訊問及第一審法院
    聲押庭調查時依常理豈有對此重要事項未予提及之理，但渠
    等均未以此為辯解，已違常情，而被害人於遭吳孟儒等人強
    押獲釋後，旋即就醫並向警方報案，足見其身心當時俱已嚴
    重受創，乃請求警方迅將吳孟儒等人繩之以法，吳孟儒、楊
    東翰、林瑞評陸續到案，並經檢察官向法院聲請羈押獲准後
    ，竟反而於九十二年十月十四日接受檢察官偵訊時，對吳孟
    儒等人所涉犯之傷害及侵入住宅等罪嫌部分表示不提出告訴
    （見偵查卷第八十六頁），並翻異前詞改稱楊東翰等對其毆
    打，係因其積欠吳孟儒款項之故，被害人於第一審所陳其因
    與吳孟儒等人和解，為不毀掉吳孟儒等人之前途，始於偵查
    中佯為上開陳述，應較可採信。
  2.再者吳孟儒及林瑞評並稱：案發當時係由林瑞評假裝將吳孟
    儒押入國賓車場，並佯令吳孟儒蹲在車場角落，或趴在地上
    ，及將吳孟儒押上車，且因吳孟儒要脅將被害人之槍枝交予
    警方，被害人才用錢來塞住吳孟儒之嘴巴，以請求吳孟儒不
    要將槍枝交給警方等語（見偵查卷第十、十一頁、第二十頁
    反面、第五十七、五十八、六十七、六十九頁；聲羈卷第五
    頁反面、第六頁反面）。苟吳孟儒確對被害人有債權，吳孟
    儒因上開金錢糾紛既已糾集多人到國賓車場，被害人在郵局
    又有存款，依理可以就地在車場內解決，豈須將被害人押至
    大肚山等地？況吳孟儒又何需佯裝同遭楊東翰等強押，以製
    造其亦係被害人之假象？均違常情。
  3.再就被告吳孟儒所辯之債務糾紛，其係稱：車行係伊、任繼
    忠、潘裕國三人一起共用，伊做修車，任繼忠與潘裕國都是
    賣車，伊幫車行加蓋鐵皮屋，全部費用二十幾萬元，應由伊
    與任繼忠分擔，加計伊幫任繼忠修中古車任繼忠未給修理費
    ，因而有糾紛（見偵查卷第九十二頁）。但任繼忠則稱：伊
    與吳孟儒合夥搭夥鐵皮屋花二十幾萬，吳孟儒想退股，要伊
    還這筆錢，另有一些中古車請吳孟儒修理等語（見偵查卷第
    九十三頁）。是依吳孟儒所言，該車行係伊、任繼忠、潘裕
    國三人一起共用，吳孟儒伊做修車，任繼忠與潘裕國都是賣
    車，各做個的，顯非合夥關係，但依任繼忠偵查中所言，則
    係合夥關係，並不相符，而共用者潘裕國則於本院上訴審證
    稱：蓋鐵皮屋之糾紛不是很瞭解（見本院上訴卷第一一七頁
    ）。苟如吳孟儒所言該車行係吳孟儒、任繼忠、潘裕國三人
    一起共用，吳孟儒伊做修車，任繼忠與潘裕國都是賣車，則
    吳孟儒加蓋鐵皮屋共同使用，潘裕國有豈不知之理？至於任
    俊於本院上訴審證稱：任繼鐵皮屋有蓋起來二十八萬元，任
    繼忠叫吳孟儒不要在那邊工作，吳孟儒要回鐵皮屋的錢，然
    吳孟儒於偵查中尚且僅稱花二十幾萬，又對修中古車修車費
    之費用多少不知，反而非當事人之任俊能說出二十八萬元，
    顯係和解後附合迴護之詞，均不足採。
  4.雖吳孟儒提出鐵皮屋之照片，但此僅能證明有該鐵皮屋之存
    在，再觀諸吳孟儒提出建成鐵工廠之估價單所出具之對象明
    載「吳龍玉先生台照」等字，吳孟儒之父吳龍玉固於本院證
    稱是吳孟儒要搭鐵皮屋，由伊向建成鐵工廠洽談的，但錢是
    吳孟儒付的等語。然此亦僅能證明吳孟儒有搭鐵皮屋，實不
    足以證明任繼忠曾與吳孟儒有共同出資搭鐵皮屋之約定，而
    未履行支付合夥款之事實，是以任繼忠於原審證稱：與吳孟
    儒無金錢糾紛，是為了救他們，才會那樣講（見原審卷第一
    二六頁）暨本院前審證稱：伊並非車行負責人，與吳孟儒亦
    無合夥關係，搭鐵皮屋根本不需得伊同意等語，但伊與吳孟
    儒間並無債務糾紛等語（見本院重上更(二)卷第六十七頁以）
    ，應屬真實。
  (三)至於被告等取得該提款卡是由何人參與其事，其餘之人是否
    共犯之關係部份，經查因事發後，各人記憶力不一，且因時
    間久遠，亦不能前後完全相符，是被告等之供述及被害人之
    證述並不全然相同，但由被告吳孟儒於警訊時他們（指楊東
    翰、林瑞評、林緯豪）要任繼忠交出提款卡，並逼問任繼忠
    提款卡密碼等語（見偵查卷第十一頁）、林瑞評於偵查中證
    稱：「．．．在車上，吳孟儒很小聲叫楊東翰問任繼忠提款
    卡密碼，叫我們打任繼忠叫他說出來，林緯豪在車上有動手
    打任繼忠，任繼忠就把密碼說出來」等語（見偵查卷第六十
    六頁）、被害人任繼忠於原審證稱：「（問：何人告訴你要
    拿提款卡？）林瑞評」「（問：何人問你提款卡密碼？）林
    緯豪及林瑞評」「（問：何人去領錢？）吳孟儒去領錢」等
    語（見原審卷第九十四－九十五頁），大致相符。足證被告
    吳孟儒、楊東翰均與林瑞評、林緯豪間有共同犯意聯絡，在
    車上要任繼忠交出提款卡及逼問任繼忠說出提款密碼，亦堪
    予認定。
  (四)被告楊東翰雖辯稱伊並不知提款之事，而卷內照片雖亦僅有
    被告吳孟儒於九十二年十月一日凌晨零時三十九分三十一秒
    及十五秒在提款機前面提款之照片（偵卷第七九頁），其餘
    提款照片則因時間過久已無紀錄（參臺灣銀行九十三年五月
    五日大雅營字第０九三０００二三一四一號、中華郵政股份
    有限公司臺中郵局九十三年五月六日中政字第０九三一一０
    ００九０號函文各乙份附卷可稽），自無從該照片窺見被告
    楊東翰有無併同前往領款。然原審同案被告林瑞評於警偵訊
    時均業已供稱被告楊東翰確有逼問告訴人提款卡密碼之舉，
    告訴人於原審審理時亦為相同之指述，已詳如上述。而有關
    被告吳孟儒第一次提領之時間為九十二年九月三十日十九時
    五十四分五十一秒、二十時零三分二十秒、二十時零三分五
    十九秒，應即為被告等人於同日十九時許毆打告訴人後，自
    車行押解告訴人上車，取得提款卡後，隨即前往大雅郵局、
    臺銀大雅分行提領無誤。至被告吳孟儒第二次提領時間為九
    十二年十月一日凌晨零時三十七分五十一秒及同日零時三十
    九分十二秒，依告訴人於原審審理時所指稱：「（之後第二
    次又有去領錢？）是，那時我已經在山上，他們自己去領，
    吳孟儒及楊東翰開車去領。」、「（你為何知道他們去領錢
    ？）他們回來後沒有說，他們也沒有拿錢給我看，是我後來
    調領錢紀錄，看領錢的時間，當時我是在山上，才知道他們
    又去領第二次的十萬元。」、「（故第二次的十萬元，你並
    不知道是何人拿走？）是。」等情（參原審第一０三頁、第
    一０四頁筆錄）。再參照原審同案被告林瑞評、林緯豪於警
    、偵訊及告訴人陳述整個案發過程中，被告四人自國賓車行
    將告訴人帶至車上後，由被告吳孟儒駕車，經由被告楊東翰
    之逼問得知密碼後，先由吳孟儒駕車前往大雅郵局、臺銀大
    雅分行，並下車提領現款，之後吳孟儒駕車至臺中縣大肚山
    區，由吳孟儒等人令告訴人下車，毆打告訴人後，獨留原審
    同案被告林瑞評、林緯豪與告訴人在山上，被告吳孟儒與楊
    東翰則駕車下山離去，約過半小時至一小時後，吳孟儒、楊
    東翰方駕車復返，之後去汽車旅館，也是由林瑞評、林緯豪
    在旅館內看守告訴人，被告吳孟儒、楊東翰均有單獨外出，
    乃至事後挾持告訴人前往找尋其父時，亦由被告吳孟儒、楊
    東翰下車，而留林瑞評、林緯豪在車上。綜觀被告四人挾持
    告訴人之過程，被告吳孟儒與楊東翰獨自離去次數即有三、
    四次之多，時間不乏長達半小時至一小時之久。且被告吳孟
    儒於九十二年十月一日凌晨零時三十七分五十一秒及同日零
    時三十九分十二秒前往大雅郵局提領六萬元、四萬元現金得
    手之時間（其目的因被告吳孟儒已先於前一日十九時、二十
    時許領取得共十萬元，鑑於同日自郵局提款機提款最高不得
    超過十萬元之故），亦適為被告吳孟儒第一次領錢後，載其
    餘人前往臺中縣大肚山區，在山上毆打告訴人後，獨留原審
    同案被告林瑞評、林緯豪在山上看管告訴人，被告吳孟儒與
    楊東翰獨自駕車相偕外出之時刻。與原審同案被告林瑞評、
    林緯豪於警、偵訊堅稱只有看過被告吳孟儒下車去提領款項
    一次（即九十二年九月三十日十九時許、二十時許），及告
    訴人前開所述內容等情相符。被告吳孟儒、楊東翰等人於原
    審、本院審理時雖口徑一致地稱於被告吳孟儒下車領款時，
    其餘三名被告均與告訴人同在車上，然告訴人眼睛直至九十
    二年十月一日快天亮時才遭被告等人矇住，告訴人自得清楚
    看見被告等人行徑，其尚且自後調閱郵局存摺之存提款紀錄
    始知悉遭領取二十萬元，顯見被告吳孟儒為第二次提款行為
    時，當係在其等第一次前往大肚山區，命原審同案被告林瑞
    評、林緯豪看管告訴人，而其與被告楊東翰獨自駕車外出時
    所提領無誤（公訴人起訴事實載明「任繼忠在受其強暴脅迫
    下而將密碼說出，吳孟儒遂將車開往臺中縣大雅鄉大雅郵局
    ，並分次共提領二十萬元現金得逞。嗣吳孟儒復將車開往臺
    中縣大肚山區某處後，．．」，並未區別被告吳孟儒第一次
    及第二次提領時間，此部分事實應再補充）。被告楊東翰既
    於整個案發過程，均與被告吳孟儒一起行動，其對於被告吳
    孟儒為第二次提款行為自當知之甚明（被告楊東翰、吳孟儒
    於原審、本院更一審理時更供稱：期間如有離開都是二人一
    起同行，縱使被告楊東翰借車去姑姑家，也是與吳孟儒一同
    前往）；況且原審同案被告林瑞評於警詢時曾供稱錢是由楊
    東翰取走，被告吳孟儒於原審行準備程序時則明確供稱伊拿
    十萬元，另十萬元由楊東翰取走，而告訴人於原審審理時亦
    稱在和解時，有聽參與和解之人說是楊東翰拿走十萬元，但
    伊並未親眼看到等情，而觀之上開所述東翰既於整個案發過
    程，均與被告吳孟儒一起行動，其對於被告吳孟儒二次提款
    行為知之甚明，且被告楊東翰與吳孟儒、原審同案被告林瑞
    評等人彼此並無何嫌隙，吳孟儒、林瑞評上開直指被告楊東
    翰確實取得該尚未起獲之十萬元款項，應屬可信。又被告吳
    孟儒雖於原審、本院審理時又更異其詞，謂伊係將提領之二
    十萬元以橡皮筋分為二捆，放在駕駛座旁，等將告訴人送回
    車行後才發現十萬元不見了，先前稱錢由楊東翰取走，是因
    為車借楊東翰，所以才問他有沒有拿錢，但他說不知下落，
    該十萬元應該是車門開開關關時不慎掉落，楊東翰未取得好
    處云云，然被告吳孟儒係在偕同楊東翰、林瑞評、林緯豪毆
    打、剝奪告訴人行動自由下始好不容易取得之財物，自當一
    併保管在身上，又豈會逕自隨便放在毫無安全防護之駕駛座
    旁邊，實與經驗法則顯然違背，本院認所供為其迴護被告楊
    東翰有共同強盜被害人任繼忠之事後翻異之詞，無足採信。
    再又，告訴人於上開警詢及原審審理時均一再指稱，在前去
    「富可汗汽車旅館」前，被告楊東翰提議至伊父親處索款，
    吳孟儒並驅車前往乙情，亦與原審同案被告林瑞評於警詢時
    供稱：「．．．到達山上後由楊東翰以繩子將任繼忠雙手綁
    住，由我跟林緯豪看管，吳孟儒跟楊東翰開車買東西給我們
    吃，吃完之後，又前往一處眷村，他們二人下車不知作何事
    接著又上車到處繞，最後到富可汗汽車旅館，．．．」相符
    ，且被告楊東翰於本院亦不否認其有，提議至告訴人父親處
    等情（見本院更一卷第一七七頁），足見吳孟儒、楊東翰確
    曾前往告訴人父親住處，益見被告楊東翰確實提議吳孟儒開
    車前往告訴人父親住處向其要錢之事實，其有圖謀告訴人財
    物之意欲甚明。被告楊東翰迭次辯稱：不知領款之事、不知
    領何人款項、也不知吳孟儒為何領款等節，均與現有事證有
    悖，均無可採。
  (五)綜上所述，被告吳孟儒、楊東翰均辯稱無強盜告訴人財物之
    故意云云，要無足取。被告吳孟儒示意被告楊東翰逼問告訴
    人提款卡密碼，以遂行被告吳孟儒順利提款得手，二人再朋
    分花用各十萬元，其等有不法所有意圖，對告訴人施用強暴
    手段至使不能抗拒，而取其財物之行為至為明確。其等有強
    盜犯行堪以認定。
三、按被告行為後，刑法及刑法施行法業於94年2月2日經總統修
    正公布，並於95年7月1日施行（下稱新刑法，修正前刑法下
    稱舊刑法），參酌最高法院95年5月23日刑事庭第8次會議決
    議，新刑法第2條第1項之規定，係規範行為後法律變更所生
    新舊法律比較適用之準據法，於新刑法施行後，應適用新刑
    法第2條第1項之規定，為「從舊從輕」之比較。另於比較時
    應就罪刑有關之共犯、未遂犯、想像競合犯、牽連犯、連續
    犯、結合犯，以及累犯加重、自首減輕暨其他法定加減原因
    （如身分加減）與加減比例等一切情形，本於統一性及整體
    性原則，綜其全部罪刑之結果而為比較。本案涉及法律變更
    之部分經附表所示比較新舊刑法之規定，以舊刑法有利於被
    告，依新刑法第2條第1項前段規定，自應適用最有利於被告
    之舊刑法。
四、被告吳孟儒、楊東翰夥同林瑞評、林緯豪等人先對任繼忠為
    妨害自由之行為，後又共同生強盜之行為，核被告吳孟儒、
    楊東翰二人所為，係犯刑法第三百零二條第一項以強押人、
    綑綁、看管、矇眼不讓離去之非法方法剝奪人之行動自由罪
    及刑法第三百三百三十條第一項、第三百二十一條第一項第
    四款之結夥三人以上強盜罪（原審判決林瑞評、林緯豪二人
    僅犯妨害自由罪，確定在案，惟本院不受其拘束）；又被告
    吳孟儒、楊東翰共謀以告訴人提款卡提領現款，另觸犯刑法
    第三百三十九條之二第一項由自動付款設備取得他人之物罪
    ，此部分事實業據於起訴事實內載明，僅漏引法條，且與已
    成罪之妨害自由、強盜等罪具有裁判上一罪關係，本院自得
    併予審理。公訴人雖認被告等人涉犯刑法第二百七十七條第
    一項傷害罪嫌，然按告訴乃論之罪，未經告訴者，應諭知不
    受理之判決，刑事訴訟法第三百零三條第三款定有明文；查
    傷害部分被告二人係經檢察官以刑法第二百七十七條第一項
    普通傷害罪提起公訴，依照同法第二百八十七條前段規定係
    屬告訴乃論之罪，茲告訴人於九十二年十月十四日偵訊時則
    表示就傷害、侵入住宅部分均不提出告訴（見偵查卷第八六
    頁至第八七頁），顯見本案傷害部分未據告訴人合法提出告
    訴，欠缺訴追條件甚明。被告二人被訴傷害罪嫌已欠缺訴追
    條件，本應依法為不受理判決之諭知，惟公訴人以此部分與
    前開已成罪之妨害自由罪間具有牽連犯之裁判上一罪關係，
    基於審判不可分之法理，本院不另為上開判決之諭知。被告
    吳孟儒、楊東翰與原審同案被告林瑞評、林緯豪四人就妨害
    自由及結夥三人以上強盜罪彼此間，俱有犯意聯絡與行為分
    擔，均為共同正犯。被告吳孟儒、楊東翰所犯妨害自由、結
    夥三人以上強盜罪、由自動付款設備取得他人之物三罪間，
    具有方法與結果之牽連關係，為牽連犯，依刑法第五十五條
    規定從一重之結夥三人以上強盜罪處斷。
五、原審認上訴人罪證明確，予以論罪科刑，固非無見，惟查，
    原審未及就刑法於95年7月1日修正公布施行前後之規定，加
    以比較適用，尚有未洽，再原審認被告吳孟儒、楊東翰僅成
    立普通強盜罪，未成立結夥三人以上強盜罪，亦有未合，上
    訴人上訴意旨否認強盜犯罪，雖無可取，惟原判決既有可議
    ，即無可維持，自應由本院加以撤銷改判。爰審酌被告二人
    年紀均輕，卻藉機毆打告訴人、剝奪其行動自由達十一、十
    二小時之久，復施以毆打、綑綁、矇毛巾、套黑色塑膠袋等
    手段，造成告訴人心理莫名恐懼及危害，再趁機強盜告訴人
    財物，以供一己花用，犯後飾詞否認犯行，前後說詞模稜兩
    可，企圖誤導法院判斷，並考以被告吳孟儒、楊東翰犯案之
    情況、參與程度及犯後與告訴人業已達成和解，有和解書一
    份附卷可稽等一切情狀，分別量處如主文第二項所示之刑。
    扣案之毛巾一條、繩子一條、黑色垃圾袋一只、鋁棒一根均
    為被告四人共同妨害自由所用之物，且為被告吳孟儒所有，
    業據其於警詢時供述在卷；雖於原審審理時被告吳孟儒供稱
    均為車行內所有云云，然上開鋁棒乃自被告吳孟儒所有自用
    小客車內起獲，至毛巾、繩子及黑色塑膠袋乃被告吳孟儒與
    楊東翰獨留另二名被告在汽車旅館看守告訴人後，回來後驅
    車往山上時拿出，縱使被告吳孟儒預先在車行取出該些物品
    ，亦有自行取用之意思，應為其所有，此亦與其警詢時供述
    情形相符，上開物品應均依刑法第三十八條第一項第二款規
    定宣告沒收。至扣案之玩具手槍一支，並非被告等人所有，
    而係告訴人所有，業據告訴人於原審審理時陳述明確，不予
    宣告沒收，併此敘明。
據上論結，應依刑事訴訟法第三百六十九條第一項前段、第三百
六十四條、第二百九十九條第一項前段、刑法第二條第一項前段
、修正前刑法第二十八條、第三百三十條第一項、第三百二十一
條第一項第四款、第三百零二條第一項、第三百三十九條之二第
一項、第五十五條、第三十八條第一項第二款，修正前罰金罰鍰
提高標準條例第一條前段，判決如主文。
本案經檢察官李月治到庭執行職務。
中    華    民    國    99    年    8     月    26    日
            刑事第四庭    審判長法  官  洪  耀  宗
                                法  官  許  文  碩
                                法  官  蔡 王 金 全
上列正本證明與原本無異。
如不服本判決應於收受送達後十日內向本院提出上訴書狀，其未
敘述上訴理由者，並得於提起上訴後十日內向本院補提理由書 (
均須按他造當事人之人數附繕本)「切勿逕送上級法院」。
                                書記官  金  珍  華
中    華    民    國    99    年    8     月    27    日
第  330 條  （加重強盜罪）
犯強盜罪而有第三百二十一條第一項各款情形之一者，處七年以
上有期徒刑。
第  321 條  （加重竊盜罪）
犯竊盜罪而有左列情形之一者，處六月以上、五年以下有期徒刑
：
四、結夥三人以上而犯之者。

司法院資訊處製作；財團法人民間司法改革基金會備份。
